---
title: "Boletín Tema 1"
subtitle: Tratamiento de Datos. Grado en Ciencia de Datos- UV
author: "Carlos Gómez Sáez"
date:  "`r Sys.Date()`"  #Pondría la fecha del día actual
params:
  lang: ES
lang: "`r switch(params$lang, ES = 'es-ES', EN = 'en-US')`"
output:
  pdf_document:
    toc: no
    toc_depth: 3
    number_sections: yes
  html_notebook:
    echo: yes
    number_sections: yes
    toc: yes
  html_document:
    echo: yes
    number_sections: yes
    theme: lumen
    toc: yes
language:
  label:
    fig: 'Figura '
    tab: 'Tabla '
    eq: 'Ecuación '
    thm: 'Teorema '
    lem: 'Lema '
    def: 'Definición '
    cor: 'Corolario '
    prp: 'Proposición '
    exm: 'Ejemplo '
    exr: 'Ejercicio '
    proof: 'Demostración. '
    remark: 'Nota: '
    solution: 'Solución. '
---

```{r setup, cache = F, echo = F, message = F, warning = F, tidy = F,}
# CONFIGURACIÓN GENERAL
library(knitr)
options(width = 100)
# Opciones generales chunks
## PARA GENERAR SOLO LOS ENUNCIADO include=FALSE
#opts_chunk$set(echo=F,message = F, error = F, warning = F, comment = NA, fig.align = 'center', dpi = 100, tidy = F, cache.path = '.cache/', fig.path = './figure/', include=FALSE)
## PARA Incluir la soluciones SOLO LOS ENUNCIADO include=TRUE
opts_chunk$set(echo=T,message = F, error = F, warning = F, comment = NA, fig.align = 'center', dpi = 100, tidy = F, cache.path = '.cache/', fig.path = './figure/', include=TRUE)
#options(xtable.type = 'html')
knit_hooks$set(inline = function(x) {
  
  if(is.numeric(x)) {
    round(x, getOption('digits'))
  } else {
    paste(as.character(x), collapse = ', ')
  }
})
#knit_hooks$set(plot = knitr:::hook_plot_html)
```

```{r,echo=FALSE}
# Especificamos las librerías necesarias en esta lista
packages = c("MASS","knitr","tidyverse","robustbase","car")
#use this function to check if each package is on the local machine
#if a package is installed, it will be loaded
#if any are not, the missing package(s) will be installed and loaded
package.check <- lapply(packages, FUN = function(x) {
  if (!require(x, character.only = TRUE)) {
    install.packages(x, dependencies = TRUE)
    library(x, character.only = TRUE)
  }
})
#verify they are loaded
#search()
```

1.  Considera los conjuntos de datos **mammals** del paquete **MASS** y **Animals2** del paquete **robustbase**.

<!-- -->

a.  Mira la las características de ambos conjuntos usando la ayuda.
```{r}
# a. Podemos mirar las características de los conjuntos con el comando "summarise"o también poniendo en la consola "?conjunto".
# Características de los conjuntos a partir de "summarise":
summarise(mammals)
summarise(Animals2)

# Características de los conjuntos a partir de la consola:
?mammals
# La información proporcionada por la consola es: A data frame with average brain and body weights for 62 species of land mammals.

?Animals2
# La información proporcionada por la consola es: A data frame with average brain and body weights for 62 species of land mammals and three others. Note that this is simply the union of Animals and mammals.
```
b.  Usa las funciones **dim, head, tail, str** para una primera visión de los conjuntos de datos.
```{r}
# b.
# Usamos dim 
dim(mammals)
dim(Animals2)

# Usamos head
head(mammals)
head(Animals2)

# Usamos tail
tail(mammals)
tail(Animals2)

# Usamos str
str(mammals)
str(Animals2)
```

c.  Muestra los nombres de las filas y las columnas (**rownames**, **colnames**)
```{r}
#c.
# Mostramos los nombres de las filas de los conjuntos de datos
rownames(mammals)
rownames(Animals2)

# Mostramos los nombres de las columnas de los conjuntos de datos
colnames(mammals)
colnames(Animals2)
```

d.  Usa la función **intersect** y almacena en la variable *commonAnimals* los aminales que aparezcan en ambos conjuntos

```{r}
#d. Creamos la variable commonAnimals para almacenar los animales de los dos conjuntos de datos usando la función intersect
commonAnimals <- intersect(mammals, Animals2)

# Llamamos a la variable commonAnimals para visualizar qué animales hemos almacenado
commonAnimals
```

e.  Usa **setdiff** para averiguar qué animales no están en ambos conjuntos. ¿Cuántos son ?. ¿Qué tipo de animales son?

```{r}
# e. Usamos setdiff y rownames para saber qué animales no se encuentran en los dos conjuntos al mismo tiempo

# Primero vemos qué animales del conjunto "mammals" NO se encuentran en el conjunto "Animals2"
setdiff(rownames(mammals), rownames(Animals2))
# Luego vemos qué animales del conjunto "Animals2" NO se encuentran en el conjunto "mammals"
setdiff(rownames(Animals2), rownames(mammals))
# Usar rownames y colnames es necesario para que se muestren los animales

# En total son 9 animales ya que "Arctic fox" y "Artic ground squirrel" están repetidos en los dos setdiff.

# Los del primer setdiff son animales mamíferos (por estar en el conjunto "mammals")
# Los del segundo setdiff son más variados, incluyendo dinosaurios y mamíferos.
```

e.  Determina las diferencia entre los animales que no aparecen en ambos conjuntos.

```{r}
# e. Los animales que no aparecen en los dos conjuntos se diferencian en el nombre, ya que no están escritos de forma correcta.
```

2.  La funcion **qqPlot** del paquete **car** puede ser utilizada para determinar gráficamente si una serie de puntos siguen una distribución de datos Gaussiana. Si las muestras están dentro de las líneas discontinuas podemos indicar que siguen una distribución Gaussiana con un 95 % de confianza. Utilizando esta función representa el logaritmo neperiano (**log**) del peso del cerebro (**brain weigths**) del registro de datos **mammals** del paquete **MASS** y conjunto de datos **Animals2** de la librería **robustbase**. ¿Presentan el mismo comportamiento ?.¿Podríamos decir que siguen una distribución Gaussiana ?

```{r}
# Representamos la gráfica del primer conjunto de datos "mammals"
qqPlot(log(mammals$brain))

# Representamos la gráfica del segundo conjunto de datos "Animals2"
qqPlot(log(Animals2$brain))

# Sí ambas presentan el mismo comportamiento, la distribución de los datos están dentro de las líneas discontínuas, por eso, podemos concluir que siguen una distribución Gaussiana con un 95% de confianza. 
```

3.  La función **library** sin argumentos abre una ventana y muestra las librerías que han sido instaladas.

    a.  Asigna el valor devuelto por esta función a la variable **libReturn** y observa su estructura.
```{r}
# a. Creamos la variable libReturn con la función library sin argumentos
libReturn <- library()
libReturn
```
    
    b.  Uno de los elementos de la lista es un matriz de caracteres. Muestra por pantalla los 5 primeros elementos de esta matriz usando la función **head**.
```{r}
# b. Mostramos  los 5 primeros elementos de la matriz con la función "head"
head(libReturn$results, n=5)
```
    
    c.  Determina el número de librerías que tienes instaladas.

    ```{r}
    # c. Para determinar el número de librerías instaladas, usamos la función "length"
    length(libReturn)
    ```

4.  En las transparencias del tema 1 se citan los primeros pasos a seguir cuando se analiza un nuevo conjunto de datos.

    a.  Determina las tres primeras etapas para el conjunto de datos **cabbages** del paquete **MASS**
```{r}
# a. Las 3 primeras etapas para un conjunto de datos, Importación, Preparación de los Datos y Transformación, se basan en las funciones "head", "dim", "tail", "glimpse" y "str"
head(cabbages)
dim(cabbages)
tail(cabbages)
glimpse(cabbages)
str(cabbages)
```
    
    b.  Puedes determinar el número de valores perdidos (almacenados como **NA** en R) usando la función **is.na**. Determina el número de valores perdidos para cada una de las variables del conjunto **cabbages**.
```{r}
# b. Determinamos los valores perdidos del conjunto de datos "cabbages"
any(is.na(cabbages))
# Como vemos, no hay ningún valor perdido en el conjunto "cabbages"

# Podemos verlo de una forma más simplificada de la siguiente forma:
colSums(sapply(cabbages, is.na))
```
    
    c.  Repite los apartados anteriores con el conjunto de datos **Chile** del paquete **car**.
```{r}
# c. Repetimos todo lo anterior con el conjunto de datos "Chile"
head(Chile)
dim(Chile)
tail(Chile)
glimpse(Chile)
str(Chile)

any(is.na(Chile))
colSums(sapply(Chile, is.na))
# Como vemos, en este conjunto de datos sí tiene valores perdidos, en total son: 1+11+98+17+168 = 295
```
    
    d.  Utiliza la función **summary**, sobre **cabbages** y **Chile** y observa como, además de otros estadísticos, también devuelve el número de valores perdidos de cada variable.

```{r}
# d. Utilizamos la función summary sobre los conjuntos de datos
summary(cabbages)
summary(Chile)

# Como habíamos visto en el apartado anterior, el conjunto de datos "cabbages" no tiene nungún NA's. En cambio, el conjunto de datos "Chile" sí tiene.
```

5.  Muchas pruebas estadísticas suponen que los datos siguen una distribución Gaussiana. Utiliza la aproximación visual proporcionada por **qqPlot** para determinar si podemos asumir que las variables **HeadWt** y **VitC** del conjunto **cabbages** verifican esta condición.

```{r}
# Vamos a observar si las variables "HeadWt" y "VitC" del conjunto de datos "cabbages" tienen una distribución de los datos Gaussiana
qqPlot(cabbages$HeadWt)
qqPlot(cabbages$VitC)

# Podemos ver que sí cumplen la distribución Gaussiana, aun que no se aprecien las líneas discontínuas, todos los datos están contenidos en el área de distribución Gaussiana. En el conjunto "VitC" los datos están más agrupados en el centro, en cambio el conjunto "HeadWt" tiene algunos datos cerca de los límites del área.
```

6.  Una representación habitual, para determinar la distribución de los datos de una variable cuantitativa es el histograma (**hist**). Determina, de forma aproximada, utilizando el histograma, si hay diferencias entre los contenidos de vitamina C (**VitC**), para las diferentes variedades de calabaza (variable **Cult**), en el conjunto de datos **cabbages**.

```{r}
# Para hacer un histograma de dos varibles, una numérica y otra categórica, necesitamos hacer primero un "ggplot" con el conjunto de datos a utilizar, "cabbages", indicando qué variable es la categórica, "cabbages$Cult" y cuál es la numérica, "cabbages$VitC". Así, representaremos los datos de "VitC" para cada variedad de calabaza haciendo un "fill" con "Cult". Además, para que se vea de forma más sencilla, le añadiremos un color a cada variable.
ggplot(cabbages, aes(VitC,fill = Cult)) + geom_histogram(alpha=0.8)
```

7.  Un modelo sencillo para relacionar variables es la *predicción lineal*. En el siguiente ejemplo se utiliza el conjunto de datos **whiteside**, de la librería **MASS**. Esta aproximación propone un modelo que predice una variable a partir de otra. Una primera etapa para plantear esta aproximación sería representar ambas variables mediante un diagrama de dispersión (Gráfico XY) y determinar si la relación entre variables "parece" lineal. Si es así, podemos plantear un modelo lineal (en este caso según un factor), donde se aprecia claramente que existe una relación lineal entre las dos variables consideradas. Observa y ejecuta el siguiente código.

```{r, echo=T,eval=F}
#Diagrama de dispersión global.
plot(whiteside$Temp, whiteside$Gas)
#Diagrama de dispersión etiquetando según un factor.
plot(whiteside$Temp, whiteside$Gas, pch=c(6,16)[whiteside$Insul])
legend(x="topright",legend=c("Insul = Before","Insul = After"), pch=c(6,16))
# Planteamos 2 modelos lineales, uno para los datos de cada factor
Model1 <- lm(Gas ~ Temp, data = whiteside, subset = which(Insul == "Before"))
Model2 <- lm(Gas ~ Temp, data = whiteside, subset = which(Insul == "After"))
# Representamos las rectas correspondientes a cada modelo lineal
abline(Model1, lty=2)
abline(Model2)

# He tenido que eliminar un "\" que había en "plot(whiteside$Temp, whiteside$Gas, pch=c(6,16)[whiteside$Insul])" para que no diera el error:
# Error: unexpected '\\' in "plot(whiteside$Temp, whiteside$Gas, pch=c(6,16)[whiteside\"
```
a.  Utiliza un procedimiento análogo para determinar si se aprecia una relación lineal entre los niveles de vitamina C, **VitC** en función del peso de la calabaza, **HeadWt**, en el conjunto de datos **cabbages**.
```{r,echo=T,include=T,eval=F}
# a. Siguiendo la estructura del ejemplo, mostramos un gráfico con la relación lineal
#Diagrama de dispersión global.
plot(cabbages$VitC, cabbages$HeadWt)
```
b.  Repite el apartado anterior, pero obteniendo un modelo para cada una de las dos variedades de calabaza, **Cult**. Ver[Parámetros básicos plot](https://www.statmethods.net/advgraphs/parameters.html).

```{r}
```

c.  Usa **summary** con cada uno de los modelos obtenidos y observa **Coefficients**. Dado que hemos planteado un modelo $y=mx+n$, donde $y=VitC$ y $x=HeadWt$. La función **lm** nos permite obtener **(Intercept)**; **n** y la pendiente **HeadWt**; **m** (además de otros parámetros adicionales que evalúan la caracterísiticas del modelo). Observa que en todos los casos, la pendiene es negativa indicando que las calabazas de más peso contienen menos vitamina C. No te preocupes por el resto de parámetros del modelo, por el momento.

```{r}
```